【裁判字號】    89,家上,17
【裁判日期】    891018
【裁判案由】    離婚等
【裁判全文】
臺灣高等法院花蓮分院民事判決  八十九年度家上字第一七號
      上  訴  人  丙○○
      訴訟代理人  甲○○
      被  上訴人  乙○○
右當事人間請求離婚等事件，上訴人對於臺灣花蓮地方法院八十九年度婚字第一一九
號中華民國八十九年六月二十三日第一審判決，提起上訴，本院判決如左：
      主  文
原判決關於駁回上訴人其餘之訴在新台幣伍萬元部分暨訴訟費用之裁判均廢棄。
被上訴人應再給付上訴人新台幣伍萬元。
上訴人其餘上訴駁回。
第一、二審訴訟費用由被上訴人負擔百分之十，餘由上訴人負擔。
      事  實
甲、上訴人方面：
  一聲明：
    (一)原判決不利上訴人部分廢棄。
    (二)被上訴人應給付上訴人新台幣九十五萬元，並自起訴狀送達之翌日起至清償日
      止，按週年利率百分之五計算之利息。
    (三)右項聲明，上訴人願供擔保，准宣告假執行。
    (四)第一、二審訴訟費用由被上訴人負擔。
  二陳述及所用證據除與原審判決書記載者相同，予以引用外，補稱：
    (一)上訴人在上訴狀中，聲明被上訴人應自收受第一審法院送達起訴狀之翌日起，
      至清償日止，依法定利率計算之利息，是依據民法第二百二十九條第二項：給
      付無確定期限，債務人於債權人請求給付時，經其催告而未為給付，自受催告
      時起，負遲延責任。其經債權人起訴而送達訴狀，或依督促程序送達支付命令
      或其他相類似之行為者，與催告有同一之效力。及同法第二百三十三條第一項
      前段：遲延之債務，以支付金錢為標的物，債權人得訴求依法定利率計算之遲
      延利息之規定。同時聲請供擔保准宣告假執行，亦為因判決確定前不為執行，
      恐受難於抵償或難於計算之損害。而前者係依民事訴訟法第二百五十六條第一
      款：不變更訴訟標的而補充或更正事實上或法律上之陳述。及第二款：擴張或
      減縮應受判決事項之聲明之規定。後者即依同法第三百九十條第一項：關於財
      產權之訴訟，原告在判決確定前不為執行，恐受難於抵償或難於計算之損害者
      ，法院應依其聲請宣告假執行之規定而為聲請，惟依上開規定。並無礙被上訴
      人之防禦及訴訟之終結，其聲請均屬合法雖上訴人在第一審未提出聲請，惟上
      訴第二審，於言詞辯論終結之前提出聲請，依法也無不合，先述明如上。
    (二)按夫妻之一方，因判決離婚受有損害者，得向有過失之他方請求賠償。前項情
      形，雖非財產上之損害，亦得請求賠償相當之金額。但以受害人無過失者為限
      ，此為民法第一千零五十六條之規定，又夫妻無過失之一方，因判決離婚而陷
      於生活困難者，他方縱然無過失，亦應給與相當之贍養費。亦為民法第一千零
      五十七條所規定。上訴人乃受判決離婚無過失之一方，依上述民法之規定，請
      求被上訴人(一)兩次住院醫療費用共新台幣( 下同 )五十五萬元(二)四年之生活費
      用九萬元(三)精神慰藉金一十萬元(四)贍養費二十六萬元，合計共一百萬元。此項
      請求，上訴人係依據一九九六年十月三十日在台探親期滿，病中被上訴人不
      願申請上訴人留台延醫，一意要求上訴人速返湖南，因而返回湖南沅江市娘家
      後，因病情惡化，遂被送住沅江市人民醫院。直至病情稍穩定出院改掛門診，
      但住院之醫藥費高達一十二萬三千五百元，除自付零頭外，餘一十二萬元向中
      國農業銀行貸款償付，此有銀行貸款憑證沅江市公證處公證，並出具公證書由
      財團法人海峽交流基金會( 以下簡稱海基會 )證明屬實( 補證一 )之文書可查
      至一九九八年九月間，病情又轉惡化，被送住沅江市中醫院急救醫療。到病
      情稍為穩定出院掛門診，其住院之醫藥費亦高達九萬四千八百元，此亦有沅江
      中醫院之收據經沅江市公證處公證，並出具公證書，由海基會證明屬實之文書
      可稽( 補證二 )惟上述九萬四千八百元之醫藥費，因不能貸款，因而向陳玉珍
      、歐自強、及叔父共借九萬元，此見公證書自明。是兩次住醫院治療，共支出
      人民幣二十一萬八千三百元。兌換美元以八．二元兌一美元計，共美元一萬七
      千九百零六元，以一美元兌三十一元新台幣算，共新台幣五十五萬四千九百一
      十八元。這部分請求被上訴人給付五十五萬元整數，餘額捨棄被上訴人於一
      九九六年十月三十日將上訴人送返大陸之後，除臨行給付上訴人三千美元，從
      此即不聞不問，至提起離婚訴訟，足足四年餘月，以四年之生活必須計算，共
      需人民幣七萬二千元，此亦有經委員會計算由沅江市公證處公證，並出具公證
      書，由海基會證明屬實( 補證三 )之文書可證。惟人民幣七萬二千元，以八．
      二元兌換一美元計，合為美元五千九百零四元，但於返大陸時，被上訴人給上
      訴人三千美元合應扣除，即被上訴人仍應負擔生活費二千九百零四元，折算一
      美元兌換新台幣三十一元計，應給付九萬零二十四元。生活費部分，上訴人要
      求被上訴人給付上訴人九萬元整數，餘額捨棄上訴人在四年餘月之日子裡，
      受盡病痛與精神之折磨，痛苦之情不言可知，離婚之後其慘況益更嚴厲，雖非
      財產上之損害，上訴人請求被上訴人給付精神上之損害慰藉金一十萬元上訴
      人精神上之疾病，及肝疾已是一個廢人，尤其是精神病就像一顆定時炸彈，不
      但不能工作，並且不能與人共處，此由醫院出具檢驗書，經由沅江市公證處公
      證，並出具公證書，由海基會證明屬實( 補證四 )之文書可查。與活死人已無
      分別，這種生不如死之寄生人，離婚後之淒涼，不諭可知。因此上訴人對這部
      分要求被上訴人給付上訴人贍養費二十六萬元實不為過。
乙、被上訴人方面：
  一聲明：駁回上訴。
  二陳述及所用證據均核與原審判決書記載者相同，茲引用之。
      理  由
一本件上訴人於原審起訴主張兩造為夫妻關係，並提出財團法人海峽交流基金證明書
  三件，業據被上訴人不爭執；上訴人主張被上訴人自一九九六年十月三十日後返回
  大陸後，均未給付生活費而遺棄上訴人之事實，業據其提出信函影本六件為證，上
  訴人屢次來信要求被上訴人給付生活費或申請上訴人來台，被上訴人均未置理，被
  上訴人主觀上顯有遺棄之意思，上訴人主張被上訴人惡意遺棄堪信為真實。從而上
  訴人依民法第一千零五十二條第一項第五款請求判決離婚，為有理由( 此部分上訴
  人勝訴確定 )。
二又被上訴人惡意遺棄上訴人經判決離婚，上訴人得依同法第一千零五十六條、一千
  零五十七條請求賠償因判決離婚而受之損害，醫藥費五十五萬元、贍養費三十五萬
  元及非財產上損害，精神撫慰金十萬元共一百萬元，然該醫藥費部分上訴人未舉證
  明係判決離婚所受之損害，復並未舉證其因判決離婚生活陷於困難即上訴人離開被
  上訴人返回大陸居住後發生上訴人所述之困境，上訴人不能證明上述困境乃判決離
  婚所致，此部分之請求即無理由，不應准許，在台期間，被上訴人對上訴人疼愛有
  加，此亦有花蓮縣警察局八十五年十二月七日第四八七號函附卷可稽，衡情如上訴
  人不返回大陸應不致對上訴人棄之不顧。審酌被上訴人年邁，兩造經濟狀況，臺灣
  地區與大陸地區生活水準之差異，上訴人在台期間被上訴人亦盡心照顧，有花蓮縣
  警察局函影本一件可稽，本院認上訴人請求精神撫慰金以十萬元範圍內為適當，其
  中五萬元部分上訴人勝訴確定，即被上訴人應再給付上訴人五萬元，上訴意旨在此
  金額範圍內為有理由，應予廢棄改判如主文第二項所示，逾此部分，為無理由，應
  予駁回。又上訴人於上訴後始追加請求法定遲延利息，被上訴人不同意，自不予准
  許，另本件給付金額五萬元，被上訴人不得上訴而確定，自毋庸為假執行之宣告，
  均併予明。
據上論結，本件上訴為一部分有理由，一部分無理由，依民事訴訟法第四百四十九條
第一項、第四百五十條、第七十九條但書，判決如主文。
中      華      民      國    八十九    年      十      月    十八      日
                                  審判長法官  吳  鴻  章
                                        法官  林  德  盛
                                        法官  黃  永  祥
右為正本係照原本作成。
本件不得再上訴。
                                  法院書記官  陳  淑  芬
中      華      民      國    八十九    年      十      月    十八      日


司法院資訊處製作；財團法人民間司法改革基金會備份。
